【裁判字號】    88,自,348
【裁判日期】    890609
【裁判案由】    誹謗
【裁判全文】
臺灣高雄地方法院刑事判決                          八十八年度自字第三四八號
    自  訴  人  亥○○
    自  訴  人  庚○○
    自  訴  人  未○○
    自  訴  人  戊○○
    自  訴  人  己○○
    自  訴  人  午○○
    自  訴  人  甲○○
    自  訴  人  丙○○
    自  訴  人  丁○○
    自  訴  人  子○○
    自  訴  人  壬○○
    自  訴  人  丑○○
    自  訴  人  寅○○
    自  訴  人  巳○○
    自  訴  人  酉○○
    自  訴  人  天○○
    自  訴  人  申○○
    自訴  人  宇○○
    自  訴  人  乙○○
    自  訴  人  辛○○
    自  訴  人  癸○○
    自  訴  人  辰○○
    自  訴  人  戌○○
    自  訴  人  地○○
    被      告  卯○○
    選任辯護人  鄭國安
    選任辯護人  陳炳彰
    選任辯護人  陳裕文
右列被告因誹謗案件，經自訴人提起自訴，本院判決如左：
    主  文
卯○○散布文字，而指摘足以毀損他人名譽之事，處拘役伍拾日，如易科罰金，以參
佰元折算壹日。
    事  實
一、卯○○係高雄市醫師公會（下稱醫師公會）第七屆會員兼中華民國醫師公會全國
    聯合會（下稱全聯會）監事，亥○○（任理事長）、庚○○、未○○、戊○○、
    己○○、午○○（以上五人任常務理事）、甲○○、丙○○、丁○○、子○○、
    壬○○、丑○○、寅○○、巳○○、酉○○、天○○、申○○、宇○○（以上十
    二人任理事）、乙○○（任常務監事）、辛○○、癸○○、辰○○、戌○○、地
    ○○（以上五人任監事）等二十四人（下稱亥○○等二十四人）分別擔任第七屆
    高雄市醫師公會之理事長、常務理事、理事、常務監事、監事等職務。緣醫師公
    會自八十四年間起，即屢因全聯會理事長改選、理監事席次、醫藥分業、全民健
    保開辦等問題而與全聯會意見相左，而有將應上繳全聯會之會員常年會費代收款
    緩繳情事，並據以作為抗議、譴責全聯會之手段。卯○○明知上情，竟於八十七
    年十二月二十八日上午十時許，在高雄市國賓飯店，基於誹謗之犯意，以向高市
    新聞界召開記者會方式，散布「高雄市醫師公會理監事未將代收的三百多萬元上
    繳全聯會，且有將部分挪用為公會理監事今年赴日本考察費用之嫌」、「高雄市
    醫師公會是『公報私仇』，為了選舉恩怨，而故意決議不繳會費，抵制他與邱永
    仁」等消息，利用不知情之記者，而將上開內容登載於八十七年十二月二十八日
    及同年月二十九日之晚報及日報，散布予不特定人知悉，足以毀損亥○○等二十
    四人之名譽。
二、案經亥○○等二十四人提起自訴。
    理  由
一、訊據被告卯○○固供承於八十七年十二月二十八日召開記者會發布有關高雄市醫
    師公會罔顧全體高雄市會員權益，拒絕繳納向會員代收之全聯會會費，至伊將遭
    全聯會開除會籍一事，惟矢口否認有誹謗之故意，辯稱：伊是依據自訴人亥○○
    於醫師會誌上說要將此筆全聯會費用在地方會員權益上，且理監事會議決議將赴
    日本考察，伊是基於合理懷疑該款項會有被挪用之嫌；而第七屆高雄市醫師公會
    理監事選舉亥○○派系人選選輸了，醫師公會理監事會議決議不上繳全聯會之會
    費，導致伊全聯會監事資格遭解任，醫師公會此舉顯有公報私仇之嫌，伊無誹謗
    故意；另被告於八十七年十二月二十八日僅向台灣高雄地方法院檢察署按鈴申告
    亥○○等七名常務理監事，其餘自訴人甲○○等十七人，並非合法自訴人云云。
    惟查：
（一）按犯罪被害人得提起自訴，刑事訴訟法第三百十九條第一項前段定有明文。又
      該條項所稱之被害人，只須自訴人所訴被告犯罪事實，在實體法上足認其為被
      害人已足（最高法院四十六年台上字第一三○五號判例參照）。查自訴人甲○
      ○等十七人均為高雄市醫師公會第七屆之理監事，此有高雄市醫師公會第七屆
      之理監事名錄在卷可參，而依自訴意旨係認被告有毀謗全體理監事名譽之嫌，
      是依上開說明，自訴人甲○○等十七人均係被害人，為合法之自訴人合先敘明
      。
（二）按對人讚賞，稍加潤飾，乃人之常情，尚不為過；但指摘他人，則非審慎不可
      ，尤以損人名譽之事，更應「一分證據，講一分話」。如果法律容許「捕風捉
      影」、「似是而非」之指摘，將使人名譽無以自保，立法機關制定妨害名譽罪
      章，亦是本此意旨。而誹謗他人名譽之行為，係對他人人格之蔑視，個人雖有
      言論自由，倘若個人所發表之言論，侵害他人人格之社會評價，則對於此種不
      當之言論，不能不予以禁止，而以言詞、文字、圖畫及其他各種資訊溝通、傳
      播之方式，向大眾散布有損於他人名譽之具體事實或意見者，即構成刑法第三
      百十條之誹謗罪。
（三）被告於本院審理時自承：八十七年十二月二十八日上午，伊確曾向記者發布醫
      師公會理監事有將上繳全聯會之會費挪用至日本旅遊之嫌，及醫師公會拒絕上
      繳全聯會會款有「公報私仇」之嫌等語，且有國內各報報紙影本十六份在卷可
      稽，足見被告確有以藉記者報導之方式將上開情事散布於眾之意圖。又自訴人
      亥○○等二十四人貴為醫師，且均擔任醫師公會之理監事等職務，被告上開言
      論，見諸報端，當足以毀損自訴人之名譽，亦堪認定。茲有疑義者為，被告上
      開行為，是否明知上開情事為不實事項，仍散布予不特定多數人，而符合毀謗
      罪之構成要件。
（四）被告於八十四年五月二日起至八十七年五月一日止，擔任高雄市醫師公會第六
      屆之常務理事，其於擔任常務理事參加理監事聯席會時，醫師公會與全聯會因
      理事長改選等事宜意見相左，醫師公會曾對全聯會抗議、遣責，且醫師公會亦
      曾多次緩繳全聯會會費，其中八十四年一至六月份之全聯會會費，於八十六年
      五月十三日始為繳納，緩繳逾二年，八十四年七至十二月份之全聯會會費，於
      八十六年五月十三日始為繳納，緩繳逾一年半，八十五年一至六月份之全聯會
      會費，於八十六年五月八日始為繳納，緩繳逾一年，八十五年七至九月份之全
      聯會會費，於八十六年五月八日始為繳納，緩繳逾九月等情，有八十四年五月
      十二日高雄市醫師公會第六屆第二次理監事聯席會議紀錄（本院卷第二一五頁
      ）、高雄市醫師公會匯款通知四紙在卷可憑（本院卷第一一六頁以下），被告
      身為第六屆醫師公會常務理事，且多次出席理監事聯席會議，自難對上情諉為
      不知，其以第七屆醫師公會遲繳逾一年致其全聯會監事一職遭解任，即對外以
      記者會方式聲稱係醫師公會據此對其「公報私仇」尚屬無據，且有混淆視聽之
      嫌。況且，依八十八年一月八日全聯會八八全醫聯字第二一號、第二八號函文
      內容觀之（參本院卷第七八、七九頁），全聯會對醫師公會以未繳會費屆滿一
      年而停權者，包括高雄市醫師公會之全體會員，及邱永仁、戊○○二位常務理
      事、午○○理事與被告（即任全聯會監事），而自訴人等二十四人均為全聯會
      會員，甚且戊○○、午○○二人亦為本案自訴人，是被告對外聲稱「高雄市醫
      師公會是『公報私仇』，為了選舉恩怨，而故意決議不繳會費，抵制他與邱永
      仁」等語，顯與事實不符。被告明知醫師公會在其任第六屆醫師公會常務理事
      期間，即有緩繳逾年情事，且醫師公會係以拒繳全聯會會費做為公會間理念不
      同之抗爭手段，抗爭結果遭全聯會處分停權者，係高雄市醫師公會全體會員，
  非針對其個人，卻仍對外散布「高雄市醫師公會是『公報私仇』，為了選舉恩
      怨，而故意決議不繳會費，抵制他與邱永仁」等與事實不符及公共利益無關，
      而足以蔑視自訴人人格及毀損自訴人名譽之非理性人身攻擊文字，是被告所散
      發之文字足以毀損自訴人之名譽，被告確有誹謗自訴人之故意甚明。
（五）醫師公會對於上繳全聯會之會款，每年度均於年度預算表、年度決算表列有此
      項專款，並於理監事聯席會、會員代表大會將此文件資料發予會員及理監事審
      酌（參本院卷一九三頁以下，二八二頁以下），況且，依自訴人提出之醫師公
      會八十七年度一至七月決算表，除列有此項專款外，並有該專款二百一十四萬
      八千七百五十元以定存方式存放於高雄銀行之記載（參本院卷第二八六頁），
      此外，復有應上繳全聯會之八十七年一至九月會款，分別為二百一十四萬八千
      七百五十元、一百零八萬二千一百元之高雄銀行定存單二紙在卷可參（本院卷
      第十五頁），是醫師公會對應上繳全聯會會款設有專款專戶應堪認定。而被告
      於八十四年五月二日起至八十七年五月一日止，擔任高雄市醫師公會第六屆之
      常務理事，前已述明，其對醫師公會應上繳全聯會會款設有專款專戶一情，自
      難諉稱不知，且被告於擔任高雄市醫師公會第六屆之常務理事期間，曾於八十
      四年四月十八日至同年月二十二日參與理監事赴沙巴考察旅遊，接受醫師公會
      每名理監事補助一萬五千元，於八十六年六月二日至同年月八日參與理監事赴
      日本九州考察旅遊，接受醫師公會每名理監事補助二萬元，此有八十五年一月
      二十日高雄市醫師公會第六屆第四次及第七次理監事聯席會議紀錄（本院卷第
      二一一、二一二頁）、及出團名冊在卷可考，被告身為醫師公會常務理事，對
      醫師公會每年均編有預算補助理監事於每一年度出國考察旅遊一事知之甚詳，
      甚且於其在職期間，二次參與此項理監事考察旅遊，其自當知理監事考察補助
      費用與上繳全聯會之會款無涉，其恣意牽強附和，對外宣稱「高雄市醫師公會
      理監事未將代收的三百多萬元上繳全聯會，且有將部分挪用為公會理監事今年
      赴日本考察費用之嫌」，實有使不知詳情之一般大眾，有足以貶損自訴人人格
      及毀損自訴人名譽之情事，是被告確有誹謗自訴人之故意甚明。
（六）另自訴人亥○○雖於高雄醫師會誌以公會理事長身分撰文載明：「對於全聯會
      種種不合理現象，本公會理監事咸感公理何在，認為只要這種不合理現象繼續
      存在，高雄市永遠只有吃虧的份，於是經過本會理監事會議審慎考慮後決議：
      在與全聯會未達到充份協調及全聯會未能遵重本會權益前，暫緩參與全聯會的
      活動。並計劃將準備上繳全聯會的經費好好地用於地方會員的權益上。以迫使
      全聯會不再鄙視、不再霸道、不再任意批評。．．」等文字（參本院卷第二四
      七頁），惟本院審酌自訴人亥○○該論述之全文意旨，該文主要篇幅重點皆在
      論述全聯會一些不合理現象，並非敘述醫師公會理監事會議決議將該上繳全聯
      會款項用於地方會員福利，且由該文所述「計劃將準備上繳全聯會的經費好好
      地用於地方會員的權益上」等文字，亦不可當然聯想醫師公會理監事決議將此
      款項用於理監事赴日之考察旅遊。另八十七年七月九日高雄市醫師公會第七屆
      第三次理監事聯席會議紀錄雖記載：「第九案：有關八十七年度本屆理監事國
      外考察旅遊事宜」，惟該案決議係記載：「其他細節請公共關係福利委員會籌
      劃，並請寅○○醫師協助」等內容，並無記載經費之支用情形，且同日會議討
      論議案，尚包含「第六案：有關第五十一屆醫師節慶祝大會事宜，擬採贈送紀
      念品或摸彩方式等」、「第八案：有關本會會員國內二天一夜自強活動旅遊事
      宜」等議案，被告均捨此不論，而僅就理監事赴日考察旅遊一事訴諸媒體，顯
      有故意使不知情大眾誤認自訴人有將上繳全聯會會款挪用之嫌，且被告於任第
      六屆醫師公會常務理事期間，二次參與此項理監事考察旅遊，明知理監事考察
      補助費用與上繳全聯會之會款無涉，其恣意牽強援引兩者之關聯性，顯屬非是
      。是被告所辯係依據自訴人亥○○於醫師會誌上說要將此筆全聯會費用在地方
      會員權益上，且理監事會議決議將赴日本考察，伊是基於合理懷疑該款項會有
      被挪用之嫌等語，尚無可取。
（七）此外，被告上開誹謗行為，復有被告於八十七年十二月二十八日所散發之聲明
      書影本一份及八十七年十二月二十八日及同年月二十九日之各報新聞報導十六
      張附卷可證。又按我國刑事訴訟法係採實質真實發現主義，對於訴訟案件有關
      事實及證據，如何調查取捨，並不受當事人意思之拘束，而必須依職權自行探
      求其實質上之真相，以為判決之基礎；換言之，自訴案件自訴人固負有舉證之
      責任，但審理過程中，法院認定事實，適用法律，量定刑度，均由法院依所審
      理調查所得之證據認定，毫不受當事人主張之事實之拘束，以期發現實質上之
      真實，本案自訴人所提之證據及經本院職權調查之結果，已資為被告犯罪行為
      之認定。是以被告前揭辯詞，尚非可採，被告誹謗犯行，事證明確，洵堪認定
      。
二、核被告所為，係犯刑法第三百十條第二項之誹謗罪。被告於記者會上，指摘足以
    妨害自訴人名譽之事，其利用不知情之記者，將不實且足以毀損他人名譽之事，
    刊載於報紙上，以文字散播大眾廣為知悉，為間接正犯。被告係基於一個誹謗自
    訴人之目的，於密接之時間、地點，散布有損自訴人名譽之事，為接續犯，屬實
    質上一罪。其同一犯意行為，誹謗自訴人等二十四人，係一行為觸犯數相同罪名
    ，為同種想像競合犯，依刑法第五十五條規定應從情節最重之誹謗亥○○名譽罪
    部分處斷。爰審酌被告對自訴人誹謗造成名譽上之損害、犯後否認犯行，尚未與
    自訴人達成和解，並念及其素行良好，無犯罪前科（有台灣高雄地方法院檢察署
    刑案資料查註紀錄表在卷可參）等一切情狀，量處如主文所示之刑，並諭知易科
    罰金之折算標準，以示懲儆。
三、自訴意旨另以：被告於八十七年十二月二十八日上午，基於誹謗之犯意，以向高
    市新聞界召開記者會方式，散布「高雄市醫師公會理監事七人未將代收的三百多
    萬元上繳全聯會，挪作他用，涉嫌背信及侵占」等消息，足見被告確有誹謗犯行
    云云。被告則辯稱：全聯會會費依規定須每月按時上繳，醫師公會理監事並無斟
    酌之權，自訴人亥○○等七人罔顧規定抗繳，影響高雄地區會員權利甚鉅，謂其
    等涉嫌背信及侵占，乃係基於合理之懷疑，伊無故意誹謗之犯意等語。經查：
（一）按犯罪事實應依證據認定之，無證據不得推定其犯罪事實，刑事訴訟法第一百
      五十四條定有明文。又按刑法第三百十一條規定：「以善意發表言論，而有左
      列情形之一者不罰：一、因自衛、自辯、保護合法之利益者。二、公務員因職
      務而報告者。三、對於可受公評之事，而為適當之評論者。四、對於中央及地
      方之會議或法院或公眾集會之記事，而為適當之載述者。」，是行為人若係出
      於善意的發表言論，而有該條四款之阻卻違法事由存在，即不構成刑法第三百
      十條之誹謗罪，至於判斷是否為「善意」，其重點應是在審查言論發表人是否
      針對與公眾利益有關的事項表達意見或作評論，其動機非以毀損被評論人的名
      譽為唯一目的，且基於言論自由係民主政治之核心價值及憲法保障之基本權利
      ，所謂非善意者應採「真正惡意原則」，亦即凡善意發表言論或批評公務員、
      公眾人物，如其發表或批評之內容為與公益有關之事務，不論其內容之真實性
      ，亦不論其是否侵害到被評論者的名譽，均應受到憲法言論自由之保障，即使
      發表言論者所言之內容非真實，亦只有在對此種不實言論內容侵害名譽之被害
      人，能證明表意人於發表言論時明知其所言非真實或過於輕率而未探究其所言
      是否真實，言論發表人之此種內容不實言論方要受到法律制裁。
（二）次按中華民國醫師公會全國聯合會章程第七條前段規定：「各直轄市及省醫師
      公會經主管機關核准立案者，均應於成立後三個月，加入本會為會員」；同章
      程第二十條第一項第四款規定：「本會所屬公會未按第四十條第一項第二款繳
      納常年會費滿一年者，應即解任」；同章程第四十條第二款規定：「常年會費
      ，各會員應按照所屬會員每月人數，每人每月一百五十元按月代收，於每年三
      月、六月、九月、十二月彙交本會」。又高雄市醫師公會八十七年五月二日高
      市醫會總字第○九六號函亦明示：「會員常年會費五百元之中一百五十元為代
      收會員繳交上級全聯會之常年會費」（本院卷第三二六頁）。是依上開規定可
      知，高雄市醫師公會向所屬會員代收每月一百五十元款項，乃屬「代收」性質
      ，其應於每年三月、六月、九月、十二月彙交全聯會，其並無權加以使用或挪
      用，且應繳全聯會之會費逾一年未繳者，全聯會得予解任全聯會會員資格。
（三）本案被告卯○○係高雄市醫師公會第七屆會員兼全聯會監事，其對醫師公會未
      上繳會費予全聯會將逾一年，有被全聯會解任會員及監事資格之利害關係，又
      自訴人亥○○於醫師會誌上說要將此筆全聯會費用在地方會員權益，此舉顯已
      違反上開全聯會章程有關由高雄市醫師公會代收會費之規定，是被告對醫師公
      會此部分之做為發表「高雄市醫師公會理監事七人未將代收的三百多萬元上繳
      全聯會，挪作他用，涉嫌背信及侵占」等言論，顯屬對於保護自身合法利益所
      發表之言論，並非以毀損自訴人之名譽為其唯一目的。且被告所發表之言論內
      容涉及醫師公會違反全聯會章程規定及會員權益部分，均有所依據，尚非明知
      其所言非真實及輕率未探究其內容。另自訴人等涉及侵占及背信罪雖遭檢察官
      不起訴處分確定（詳參台灣高雄地方法院檢察署八十八年偵字第六五六號不起
      訴處分書），惟此亦不能遽認被告有誹謗之故意。是依前開說明，基於憲法對
      於言論自由之保障及「真正惡意原則」，堪認被告此部分行為係出於善意而對
      於保護自身合法利益所為之評論。被告既有上開刑法第三百十一條第一款阻卻
      違法事由存在，本院原應諭知被告無罪，惟依自訴意旨，認此部分與上開有罪
      部分有實質上一罪關係存在，爰不另為無罪之諭知，附此敘明。
據上論斷，應依刑事訴訟法第三百四十三條、第二百九十九條第一項前段，刑法第三
百十條第二項、第五十五條、第四十一條、罰金罰鍰提高標準條例第一條前段、第二
條，判決如主文。
中      華      民      國    八十九    年      六      月      九      日
                                  臺灣高雄地方法院刑二庭
                                      法  官  施  柏  宏
右正本證明與原本無異。
如不服本判決，應於判決送達後十日內，向本院提出上訴狀。
                                      書記官  邱  秋  珍
中      華      民      國    八十九    年      六      月    十二      日
附錄本判決論罪科刑之法條：
刑法第三百十條
意圖散布於眾而指摘或傳述足以毀損他人名譽之事者，為誹謗罪，處一年以下有期徒
刑、拘役或五百元以下罰金。
散布文字、圖畫犯前項之罪者，處二年以下有期徒刑、拘役或一千元以下罰金。
對於所誹謗之事，能證明其為真實者，不罰。但涉於私德而與公共利益無關者，不在
此限。


司法院資訊處製作；財團法人民間司法改革基金會備份。
